臺灣嘉義地方法院刑事判決　　　　　　96年度交簡上字第30號
上　訴　人　臺灣嘉義地方法院檢察署檢察官
被　　　告　丁○○
上列上訴人因被告過失傷害案件，不服嘉義簡易庭於中華民國九
十六年二月二十七日所為九十六年度嘉交簡字第一八九號第一審
刑事簡易判決（聲請簡易判決處刑案號：臺灣嘉義地方法院檢察
署九十五年度偵字第二五八三號），提起上訴，本院管轄之第二
審合議庭判決如下：
    主  文
原判決撤銷。
丁○○犯過失傷害罪，處拘役肆拾伍日，如易科罰金，以銀元參
佰元折算壹日，減為拘役貳拾貳日，如易科罰金，以銀元參佰元
折算壹日。
    事  實
一、丁○○於民國九十四年十一月六日十五時三十五分許，駕駛
    車牌號碼NS- 3701號自用小客車，沿嘉義市○○○路北向內
    側車道由南往北方向行駛，行經該路段與嘉義市○○○路交
    岔路口時，原應注意汽車行駛至交岔路口，轉彎車應讓直行
    車先行，而依當時天候晴、日間自然光線、柏油路面、乾燥
    且無缺陷、亦無障礙物、視距良好，並無不能注意之情事，
    竟疏未注意讓直行車先行而貿然左轉，適有甲○○騎乘車牌
    號碼YEK -232號重型機車沿嘉義市○○○路南向慢車道由北
    往南方向駛至，亦疏未注意車前狀況並採取必要之安全措施
    ，直行進入上開交岔路口，甲○○所騎乘之上開機車車頭遂
    與丁○○所駕駛之上開自用小客車右後車門處發生碰撞，致
    甲○○人車倒地，並受有右肩瘀傷、右大腿瘀傷、頸部扭傷
    之傷害。丁○○於車禍發生後，於有偵查犯罪職權之機關或
    公務員查知犯人前，即向到場處理事故之嘉義市警察局交通
    組警員坦承肇事，自首而接受裁判。
二、案經甲○○訴由臺灣嘉義地方法院檢察署檢察官偵查後聲請
    簡易判決處刑。
    理  由
一、按被告以外之人於審判外之陳述，雖不符刑事訴訟法第一百
    五十九條之一至第一百五十九條之四之規定，而經當事人於
    審判程序同意作為證據，法院審酌該言詞陳述或書面陳述作
    成時之情況，認為適當者，亦得為證據。當事人、代理人或
    辯護人於法院調查證據時，知有第一百五十九條第一項不得
    為證據之情形，而未於言詞辯論終結前聲明異議者，視為有
    前項之同意，刑事訴訟法第一百五十九條之五定有明文。查
    本件被告於言詞辯論終結前，對於卷附證人即告訴人甲○○
    警詢時及偵查中之證詞、嘉義市警察局九十四年十二月六日
    函附之道路交通事故現場圖、道路交通事故調查報告表、嘉
    義市警察局Ａ３類道路交通事故調查報告紀錄表、高雄市立
    婦幼綜合醫院九十四年十一月十三日驗傷診斷書（九十四年
    十一月十三日檢驗）、財團法人嘉義基督教醫院九十四年十
    二月九日診斷證明書（九十四年十一月七日門診）、信望愛
    復健科診所九十四年十一月十一日診斷證明書（九十四年十
    一月十一日門診）、財團法人天主教聖功醫院九十四年十二
    月二十四日診斷證明書（九十四年十一月二十六日至同年十
    二月二十四日門診）、財團法人長庚紀念醫院嘉義分院九十
    四年十二月十九日診斷證明書（九十四年十二月十九日門診
    ）、臺灣省嘉雲區車輛行車事故鑑定委員會九十五年二月二
    十三日嘉雲鑑950018字第0955800593號函及鑑定意見書、本
    院九十五年二月二十七日公務電話紀錄表、嘉義市○○○道
    路交通事故肇事人自首情形紀錄表、嘉義市警察局交通隊車
    禍事故處理紀錄表等證據資料，均同意作為證據方法，且對
    上開證據之證據能力，均未聲明異議，復經本院於審理時逐
    一提示予被告表示意見，而上開證據亦無顯不可信之情況，
    本院審酌採納上開證據，自無礙被告於程序上之彈劾詰問權
    利，而認上開證據合於刑事訴訟法第一百五十九條之四及同
    法第一百五十九條之五等規定，因而均具證據能力，合先敘
    明。
二、訊據被告對於上揭事實坦承不諱（見本院卷第31頁、第63頁
    ），核與證人即告訴人甲○○警詢時所證述之本件車禍事故
    發生時、地互核相符（見交查卷第13頁），復有道路交通事
    故現場圖、道路交通事故調查報告表各乙份及道路交通事故
    現場照片八幀在卷可稽。而告訴人甲○○因與被告發生本件
    車禍事故致受有右肩瘀傷、右大腿瘀傷、頸部扭傷之傷害等
    情，業據證人即告訴人甲○○於警詢時指證屬實，並有財團
    法人嘉義基督教醫院九十四年十二月九日診斷證明書（九十
    四年十一月七日門診；見交查卷第35頁）乙份在卷可佐，是
    上開事實，至堪認定。按汽車行駛至交岔路口，轉彎車應讓
    直行車先行，道路交通安全規則第一百零二條第一項第七款
    定有明文。被告於上揭時、地駕駛汽車自應注意上開規定，
    且依當時天候晴、日間自然光線、柏油路面、乾燥且無缺陷
    、亦無障礙物、視距良好，並無不能注意之情事，此觀上開
    道路交通事故調查報告表即明，被告於應注意且能注意之情
    況下，駕駛汽車行經上開交岔路口欲左轉時，竟疏未注意讓
    直行車先行而貿然左轉，肇致本件車禍之發生，其有過失至
    明；參以本件事故經送請臺灣省嘉雲區車輛行車事故鑑定委
    員會鑑定，其結果認：「一、丁○○駕駛自用小客車，行經
    行車管制號誌交岔路口，左轉彎車未讓對向直行車先行，為
    肇事主因。二、甲○○駕駛普通重機車，行經行車管制號誌
    交岔路口，預見狀況，未採取必要之安全措施，為肇事次因
    。」等情，有該委員會九十五年二月二十三日嘉雲鑑字第95
    0018字第0955800593號函附之鑑定意見書乙份（見交查卷第
    66頁）附卷可憑，亦與本院上開調查認定結果相符，是被告
    對本件車禍之發生確有過失無疑。次按汽車駕駛人對於防止
    危險發生之相關交通法令之規定，業已遵守，並盡相當之注
    意義務，以防止危險發生，始可信賴他人亦能遵守交通規則
    並盡同等注意義務。若因此而發生交通事故，方得以信賴原
    則為由免除過失責任，最高法院著有八十四年臺上字第五三
    六０號判例可資參照。查本件被告駕駛汽車既有違反上開道
    路交通安全規則之情事，揆諸上開說明，即不得因告訴人亦
    有部分過失即解免其過失責任。至上訴人固聲請將本件事故
    送請行車事故鑑定覆議委員會覆議云云，然被告就本件車禍
    事故應負過失責任，業經本院依據卷內證據認定如上，且告
    訴人是否與有過失等情，亦與被告之過失責任無涉，是上訴
    人所聲請調查之事項，其待證事實已臻明瞭，核無再調查之
    必要，附此敘明。而被告上開過失行為與告訴人之傷害結果
    間，具有相當因果關係，至為顯然。故本件事證明確，被告
    上開犯行至堪認定，應依法論科。
三、核被告所為，係犯刑法第二百八十四條第一項前段之過失傷
    害罪。按行為後法律修正，致行為時與裁判時之法律規定不
    同，而有刑法第二條第一項行為後法律變更之情形者，應比
    較新舊法，依「從舊從輕」之法則，適用最有利於行為人之
    法律；又所稱「法律變更」應係指刑罰法律變更，即犯罪構
    成要件或處罰之內容變更，或「罪」「刑」雖未變更，但因
    法條修正結果，使刑罰之實質內容發生變動而輕重之別者而
    言。查：
  （一）被告行為後，九十五年六月十四日修正公布，同年七月
        一日施行之刑法施行法第一條之一增訂「中華民國九十
        四年一月七日刑法修正施行後，刑法分則編所定罰金之
        貨幣單位為新臺幣。九十四年一月七日刑法修正時，刑
        法分則編未修正之條文定有罰金者，自九十四年一月七
        日刑法修正施行後，就其所定數額提高為三十倍。但七
        十二年六月二十六日至九十四年一月七日新增或修正之
        條文，就其所定數額提高為三倍」等內容。而被告所犯
        之刑法第二百八十四條第一項前段自七十二年六月二十
        六日（即罰金罰鍰提高標準條例修正公布日）迄今未修
        正，其罰金之法定刑為「五百元以下罰金」（貨幣單位
        為「銀元」），再依罰金罰鍰提高標準條例第一條前段
        規定罰金刑提高十倍為「銀元五千元以下罰金」，依現
        行法規所定貨幣單位折算新臺幣條例規定折算為「新臺
        幣一萬五千元以下罰金」；又於刑法施行法第一條之一
        施行日（即九十五年七月一日）後，刑法所定罰金之貨
        幣單位改為「新臺幣」，就其所定數額高三十倍，亦為
        「新臺幣一萬五千元」，是刑法施行法第一條之一施行
        後，罰金刑貨幣單位雖有「新臺幣」之更異，惟適用結
        果之罰金額度則無二致，就罰金法定刑提高之「刑罰權
        規範內容」並未變更，尚無刑法第二條第一項新舊法比
        較適用之問題，自應適用現行有效之法律。
  （二）刑法第三十三條第五款亦於被告行為後修正施行，修正
        前刑法第三十三條第五款規定「罰金：一元以上」，而
        修正後該款則規定「罰金：新臺幣一千元以上，以百元
        計算之」，致刑法法定本刑中列有罰金刑者，其罰金刑
        部分刑度有加重之情形，應依新刑法第二條第一項前段
        之規定，適用行為時法（最高法院九十五年第八次刑事
        庭決議參照）。
  （三）九十五年七月一日修正施行之刑法第六十二條規定，將
        自首「必減」之規定修正為「得減」，雖性質上屬刑罰
        裁量之事項，惟既已影響行為人之刑罰法律效果，自屬
        法律變更之範疇，而有刑法第二條第一項之適用，經比
        較新舊法，以舊法規定「必減」對行為人較為有利，若
        於上開法律修正施行前自首者，自應依修正前之刑法第
        六十二條前段規定減輕其刑。查被告於九十四年十一月
        六日當日事故發生後，在未有偵查犯罪職權之公務員發
        覺前，於警員據報前往現場處理時，當場承認為肇事人
        等情，此據證人即嘉義市警察局交通隊現場處理警員乙
        ○○、丙○○於本院審理時均結證明確（見本院卷第66
        頁、第71頁），是被告對偵查機關尚未發覺之犯罪，於
        上開刑法第六十二條前段修正施行前自首而接受裁判，
        自應依修正前刑法第六十二條前段之規定減輕其刑。
  （四）被告犯罪時之刑法第四十一條第一項前段規定：「犯最
        重本刑為五年以下有期徒刑以下之刑之罪，而受六個月
        以下有期徒刑或拘役之宣告，因身體、教育、職業、家
        庭之關係或其他正當事由，執行顯有困難者，得以一元
        以上三元以下折算一日，易科罰金。」又被告犯罪時之
        易科罰金折算標準，修正前罰金罰鍰提高標準條例第二
        條前段（現已刪除）規定，就其原定數額提高為一百倍
        折算一日，則本件被告行為時之易科罰金折算標準，應
        以銀元三百元折算一日，經折算為新臺幣後，應以新臺
        幣九百元折算為一日。惟九十四年二月二日修正公布並
        於九十五年七月一日施行之刑法第四十一條第一項前段
        則規定：「犯最重本刑為五年以下有期徒刑以下之刑之
        罪，而受六個月以下有期徒刑或拘役之宣告者，得以新
        臺幣一千元、二千元或三千元折算一日，易科罰金。」
        比較修正前後之易科罰金折算標準，以九十五年七月一
        日修正公布施行前之規定，較有利於被告，則依修正後
        刑法第二條第一項前段，適用行為時之法律即修正前刑
        法第四十一條第一項前段及廢止前罰金罰鍰提高標準條
        例第二條規定，定其折算標準。
四、原審基此因認被告罪證明確，援引刑事訴訟法第四百四十九
    條第二項、第三項、第四百五十四條第二項、第四百五十五
    條之一第二項，刑法第二條第一項前段、第二百八十四條第
    一項前段、第六十二條前段（修正前）、第四十一條第一項
    前段（修正前），刑法施行法第一條之一第一項、第二項前
    段，罰金罰鍰提高標準條例第二條（修正前），逕以簡易判
    決判處被告拘役四十五日，並諭知易科罰金之折算標準，固
    非無見。惟被告行為後，中華民國九十六年罪犯減刑條例，
    業於九十六年六月十五日經三讀通過，並自九十六年七月十
    六日施行，揆諸該條例第二條第一項第三款之規定，被告上
    開過失傷害犯行合於減刑條件，依該條例第七條第一項之規
    定，應於裁判時，減其宣告刑，而原審於九十六年二月二十
    七日判決時，未及適用上開條例予以減刑，即有未洽。至公
    訴人據告訴人請求提起上訴，認被告肇事時未坦承實情且態
    度惡劣，顯無自首之情事，指摘原審誤載自首之事實且量刑
    過輕云云。惟按刑之量定，係實體法上賦予法院得為自由裁
    量之事項，倘其未有逾越或濫用法律所規定裁量之外部及內
    部性界限，並符合法規範之體系及目的，遵守一般有效之經
    驗及論理法則，即不得任意指為違法（最高法院七十五年臺
    上字第七０三三號判例參照）。原審基於調查審理所認定之
    事實，在法定刑度內加以考慮而為量刑，反應其所認定之犯
    罪事實與全案情節，罰當其罪，即難認係違法失當。而被告
    於九十四年十一月六日當日事故發生後，在未有偵查犯罪職
    權之公務員發覺前，於警員據報前往現場處理時，即當場承
    認為肇事人等情，業如上述，是原審依修正前刑法第六十二
    條前段之規定減輕其刑，亦難認有何違法。從而，上訴意旨
    猶指摘原審量刑過輕及誤載自首情事，均難認有理由。惟原
    審判決既有上開可議，即應由本院予以撤銷改判。爰審酌被
    告大學畢業之智識程度、尚無前科之素行，被告疏未注意轉
    彎車應讓直行車先行之過失程度、告訴人所受上開傷勢之程
    度，以及被告肇事後坦承其為肇事主因，表明願負擔過失責
    任之態度，然迄未能與告訴人達成民事調解，並賠償告訴人
    之損害，且亦未獲告訴人宥恕等一切情狀，量處如主文第二
    項所示之刑，並諭知易科罰金之折算標準，以資懲儆。而本
    件被告上揭過失犯行係在九十六年四月二十四日以前所為，
    復無不得減刑之例外情形，合於減刑條件，爰併諭知減得之
    刑及易科罰金之折算標準。
據上論斷，應依刑事訴訟法第四百五十五條之一第一項、第三項
、第三百六十九條第一項前段、第三百六十四條、第二百九十九
條第一項前段，刑法第二條第一項前段、第二百八十四條第一項
前段、第四十一條第一項前段（修正前）、第六十二條前段（修
正前），刑法施行法第一條之一第一項、第二項前段，罰金罰鍰
提高標準條例第二條（修正前），中華民國九十六年罪犯減刑條
例第二條第一項第三款、第七條、第九條，判決如主文。
本案經檢察官鄭葆琳到庭執行職務。
中　　華　　民　　國　　96　　年　　8 　　月　　16　　日
                  刑事第一庭  審判長法　官　許進國
                                    法  官  黃琴媛
                                    法  官  曾宏揚
上列正本證明與原本無異。
本件不得上訴。
中　　華　　民　　國　　96　　年　　8 　　月　　16　　日
                                    書記官  陳慶昀
附錄本件論罪科刑法條：
刑法第二百八十四條第一項
（過失傷害罪）
因過失傷害人者，處 6 月以下有期徒刑、拘役或 5 百元以下罰
金，致重傷者，處1年以下有期徒刑、拘役或5百元以下罰金。
